臺灣臺北地方法院民事判決　九十一年度家簡字第一二號
　　原　　　告　甲○○
　　被　　　告　乙○○
右當事人間請求履行協議事件，本院判決如左：
    主    文
原告之訴駁回。
訴訟費用由原告負擔。
    事    實
甲、原告方面：
一、聲明：被告應給付原告新台幣（下同）二十四萬七千五百元。
二、陳述略稱：
  (一)被告乙○○於民國八十二年五月七日與原告甲○○及張兆芳兄弟三人，為奉養高
    齡母親，經三方協議後訂定協議書，詎被告於簽訂協議書後即不依約履行，致由
    原告與張兆芳二人每半年擔負奉養母親責任。被告自協議書明訂之日起（即八十
    三年九月一日起，兄弟三人每間隔兩個月輪值奉養一個月），至九十一年十一月
    三十日止，應輪值奉養母親之月份，按「俸養母親之月份輪值表」所載，九年來
    （自簽訂協議書之次日起）共計三十三個月，被告完全未履行協議書中的任何一
    項內容，故依協議書第四條、第一條，被告應給予代為奉養母親之原告及張兆芳
    共計四十九萬五千元，原告應得該款項二分之一，即為二十四萬七千五百元。
  (二)被告為逃避俸養母親責任，將基隆路改建後分得之一樓店面及二樓住家出租，每
    月坐收租金近六萬元，而在新店市花園新城購得百坪豪宅，卻以老人家不適合居
    住山上，濕氣重、交通不便、坐車會暈車看病時路途遙遠等理由，就是不願俸養
    母親，對於每個月應給母親的三千元零用，被告卻以原告未按「親屬財產分配同
    意書」之協議，對多分得之坪數給予被告相對之金額為由，而以「以此金額存入
    銀行之孳息做為母親零用」綽綽有餘為理由，要原告代被告支付每月三千元給母
    親零用，乃強詞奪理。查直系血親相互間互負扶養之義務，被告與原告及張兆芳
    係兄弟，對母親自互負扶養之義務，就是沒有簽訂協議書，在法律上也有明文規
    定，為人子女者，負有扶養父母之責，不能因為兄弟間有財務糾紛，就置母親生
    活於不顧。原告和么弟張兆芳除了交替擔負著每半年輪流奉養母親的責任外，零
    用金也按月付給母親，只是近二、三年來，母親身體漸漸變的虛弱不堪，走路時
    兩腳無力，因此常常摔的鼻青臉腫、遍體鱗傷，不得已在去年七月雇請了一名印
    尼看護，幫忙照顧她老人家生活起居，只是這樣一來，開銷就增加不少，雖然短
    時間還可以撐過去，但長久以往前總有花光的一天，六月底被告來看母親時，原
    告就向被告表示，希望被告能按協議書中規定，每月付給母親三千元零用金以為
    補貼，當時被告雖沒有直接拒絕給付，但表示因為投資股票失利，可能無法支付
    三千元零用金給母親，原告聽後不以為然，認為被告根本是推託之詞。因此原告
    堅持被告必須付給母親三千元零用，兩人發生爭辯，不歡而散。
  (三)被告稱協議書被原告騙來簽字，顯然與事實不符，被告並非如三歲小孩般無判斷
    能力，當知簽字應需負責。實際上被告非但對協議書內容字斟句酌，還認為服侍
    年邁母親，每半年輪流扶養，期間過長、壓力太大，建議修改成每月一輪；其目
    的無非是想讓母親覺得輪流奉養期間過短，搬遷次數過於頻繁，心生抗拒，知難
    而退，自動放棄到山上居住的念頭，母親當時雖面有難色，但為了公平對待每位
    子女，只好勉強答應，被告見此計不成，不得已才直接對母親說：「媽媽可以到
    山上來玩幾天，不能像協議書上所說用輪的」。此經兩造母親於十一月十四日作
    證證實：「我沒有說不要去，被告有跟我說，來去他那邊玩玩可以，但是不能像
    協議書上那樣用輪的」云云。
  (四)又被告雖稱曾與母親、舅父有「口頭之約」，但原告、張兆芳、母親、舅父都不
    知情，如果被告真的已經和母親及舅父達成協議，最起碼也應該讓共負扶養責任
    的原告和么弟取得諒解，被告連這些溝通的動作都沒有，而且被扶養的當事人母
    親，和長輩舅父都不知道，那裡冒出「口頭之約」？被告戶籍簽到新店花園新城
    的資料，所登載的戶籍遷入日期並不具任何意義，不能證明戶籍遷入之前就肯定
    不住在花園新城，更無法證明母親和舅父與被告堅定有所謂之「口頭之約」。
  (五)按原屬母親所有，座落於基隆路二段一九六之一號之一、二層透天厝，母親委託
    被告於七十三年九月五日，與建商廣翊公司訂立合建契約書，雙方約定地主可分
    的建坪八十坪，而「親屬財產分配同意書」是在七十三年九月二十日簽訂，兩造
    告均同意由被告取得地面約十六建坪，餘六十四坪由被告取得三十四坪房屋一間
    、原告取得三十坪房屋一間。原告於取得建物及土地所有權狀後，即計算出原告
    所取得之房屋建坪為三十‧七七二坪（含室內、陽台、公共設施及地下一樓停車
    位持分等），然因與建商合建大樓無法依照地主個別需求建蓋符合需要之坪數，
    且各地主又因改建前之房屋建坪及位置不同（較靠和平東路三段之房屋屬商業用
    地，改建後所分得之建坪數較多，反之則屬住宅用地，改建後所分得之坪數較少
    ），所分得之坪數亦不同；大樓建造完成後，各委建之地主依建物權狀之實際坪
    數，多出或不足之部分，則建商訂定當時每坪六‧五萬元之價格自為地主間相互
    找補金額之標準，則被告已依建坪不足部分（合建基隆路二樓店鋪住宅地主找補
    計算表），領回二十萬一千九百元在案。茲依「親屬財產分配同意書」之規定，
    原告可分得三十坪，本欲將多出之○‧七七二坪，依當時建商訂定之三樓找補價
    格每坪六‧四五萬元，折算成「房屋找補金」約五萬元（四萬九千七百九十四元
    ），但未為被告所接受。但被告卻說舊房屋拆除後，建商又找來地政所重測、丈
    量，能分得的坪數變小，原告認為事有蹊蹺，既然和建商已經簽訂合建契約書，
    不可能在房屋拆除後，又要求重測、丈量，所分的建坪從八十坪變成六十四坪，
    原告依其被告將「地主與建商之合建契約書」拿出來過目，並未獲得被告同意，
    房屋改建之事，完全由被告一手包辦，別人無從知悉，對建商與地主間的改建條
    件如何、改建期間每月貼補地主多少房租等至今原告均無所悉。被告則一會說三
    ‧五坪、一會說一三‧五坪，叫人無法採信。原告在無從得知建坪有確切改變的
    情形下，以「親屬財產分配同意書」中所載為準，再依據原告土地所有權狀所記
    載的坪數，作為「房屋找補金」之計算標準，並無失當之處。詎被告於八、九年
    前，在未告知原告、亦未經原告同意下，竟將原告地下一樓停車位持分使用權」
    讓售他人，得款四十萬元（按原告與被告二者共持分三分之一車位），當時每車
    位讓售一二○萬元，得款四十萬元，故該項所得款項應均分據為己有，使原本單
    純的兄弟財產分配協議複雜化。在未簽訂「親屬財產分配同意書「前，父母親均
    同意，座落基隆路二段一九六號之透天厝，若有改建時，除一樓之店面歸被告所
    有外，樓上所分得之坪數，被告與原告（兄弟）悉數均分，被告要求多二坪作為
    俸養父母居住處所，原告認為既是給父母居住，便慨然應允，同意將原為三十二
    坪建坪之房屋縮減為三十坪，其後兩造及母親、舅舅等親友至代書處簽訂「親屬
    財產分配同意書」以為憑據。但被告於大樓改建完成時，卻片面毀約，翻臉不認
    帳，俸養父母之事更充耳不聞，既不俸養父母，還故意歪曲事實，在親友中惡意
    中傷原告，謂「原告於分得房屋後，未依協議書所載規定，給予被告三‧五坪之
    折算金額，若不給予被告，則應視為代理俸養父母之責」，損害原告名譽至鉅。
  (六)母親張細完今年逾九十，又罹患老人失憶症、集缺血性心臟病、腎臟病、胃病、
    膽結石等多項疾病於一身。自從屬於母親所有的基隆路二段一九六號房屋，跟建
    商合作改建十二層電梯大廈開始（七十四年起），父母就被被告遺棄了，共十七
    年之久，並非自簽訂協議書後才開始，只不過簽訂協議書後才有根據而已，被告
    在答辯狀中，稱被告自六十六年起至七十四年止，共扶養父母八年，事實上，被
    告是利用基隆路母親名下的一樓店面開設機車行經營生意，營業收入如果扣除店
    面租金部分，跟本還不夠自己開銷，當時是母親管理財務，連到市場買菜都事由
    母親負責，怎麼能說是扶養父母？至於每月給母親的五千元，是三兄弟都拿三千
    元給母親五千元，而不是被告單獨給付，他是用來共同償還六十八年張兆芳在嘉
    興街買房子，向銀行貸款金額，根本不是被告所謂的零用金。現在母親已年逾九
    十，疾病纏身，近五、六年已成了醫院常客，八十七年初曾因心跳過慢（每分鐘
    二十七下），到台北醫學院動手術，安裝心律調節器，目前至少每半個月需到醫
    院看診拿藥一次，母親集多種疾病於一身，平常都服用「救心」來舒緩心臟宿疾
    ，有病情不穩時，就得趕緊送醫掛急診，這些年來，奉養年邁母親給原告帶來無
    形的精神壓力，絕對不是每月坐收母親留下的一樓店面和二樓住家就有六萬多元
    的租金收入，遠避花園新城住著豪宅，過者逍遙自在生活的被告所能體會。
  (七)被告非但不知反省，在七月十日到七月二十日，竟分別寫了三封信：「給甲○○
    的一封公開信」、「給老媽的一封公開信」、「給張兆芳的一封公開信」，除將
    每封信寄給當事人外，還分別寄給親朋好友，被告更說準備「加油添醋」之後在
    雜誌上發表，內容是極盡謾罵之能事，純屬虛構。　在「給老媽的一封公開信」
    中，被告說母親是「一個心不正（偏心）、愛權利、愛發號司令、愛虛榮、欺善
    怕惡、面善心惡老婦人‧‧‧總之，老媽是個大騙子」、每月給母親的零用金「
    ‧‧‧參仟元由三、五坪房租金收入扣給妳的事」云云，對曾飽經戰亂、含辛茹
    苦把孩子扶養長大，現正忍受著病魔的摧殘，猶如風中殘燭的老邁母親，不知感
    恩圖報，還口出惡言，如何不叫母親難過？在寫給么弟的「給張兆芳的一封公開
    信」中，也提到「‧‧‧甲○○一直拖不補我，房價當時猛漲，樓上已飆到每坪
    三十二萬元（三‧五坪Ⅹ三十二萬元），我要他補我一百萬元‧‧‧」云云。
  (八)九十一年十一月十四日，第二次開庭時，被告表達了非常樂意無限期奉養年邁母
    親的意願，原告願意成全被告也讓其能善盡孝道，更願意按協議書中第五條所載
    明的內容，自今年十二月一日起，每隔兩個月付給被告一萬元，作為補貼被告奉
    養母親之伙食、水果及平常支付之醫藥費以及被告奉養母親之辛勞酬金。
三、證據：提出協議書、俸養母親之月份輪流表、親屬財產分配同意書、合建基隆路
    二樓店鋪住宅地主找補表、建物及土地所有權狀、台北市政府工務局使用執照、
    建築改良物登記簿、被告撰寫「給老媽的一封公開信」及「給張兆芳的一封公開
    信」、被告對基隆路改建後之坪數計算表、地下室共同執管約定書等影本各一件
    為證。並聲請訊問證人張細完、劉雲德。
乙、被告方面：
一、聲明：原告之訴駁回。
二、陳述略稱：
  (一)被告於八十二年四月一日，在新店山區購得中古屋一間，曾邀請母親、原告、張
    兆芳參觀，然母親稱被告住山區交通不便、房子舊，又需走山路、爬階梯，其心
    臟無法負荷，生病時看醫生有困難，故不想來山區住。原告已知母親根本不想至
    被告住處居住，於是就在八十二年五月七日，自訂詐欺騙財之「協議書」騙被告
    去簽字，說是要付被告房屋找補金，母親和舅父因識字不多，未察詳情，被騙補
    章、捺印，被告因原告先前允付積欠被告六‧七一坪房屋找補金一百萬元，並稱
    該「協議書」係為扶養母親而訂，被告不疑有他，乃簽字，原告收下「協議書」
    ，即拿出一份找補說明書，內容強詞奪理，此時被告已知原告食言騙人拒不付找
    補金，當時被告氣憤至極，將其找補說明書丟下，卻忘記將簽名刪去，致原告後
    來用此誣控被告。該協議書係原告自訂並未與大家商議，令人無所適從，譬如第
    一項所稱「應由當月屆滿奉養之一方負責將母親帶往輪到奉養之住處」原告不把
    母親送來被告住處，令被告如何遵守「協議書」之內容？
  (二)被告與母親、舅父劉雲德等人於八十三年二月十九日另有口頭之約，母親稱被告
    住山區交通不便生病時看醫生有困難，不想來山區住為由，故不來被告家裡住，
    並叫被告放棄十三‧五坪找補金（現在市值三百多萬元），從此不來麻煩被告，
    被告並即應允，此為原告及張兆芳共聞，豈能於多年經過後再對被告起訴請求？
    被告常去要房屋找補金，原告又請母親、舅父詳敘「口頭之約」遵行至今，如今
    母親、舅父年老，原告把利益佔為己有後，強毀口頭之約，又拿出「協議書」告
    人取財，無法無天。母親、舅父被原告請來法庭作證，說話不無偏袒，其實他們
    是一起設圈套之人。此見原告起訴書第二項，就提起有「口頭協議」字句。
  (三)七十四年房屋改建前，父母都由被告夫婦扶養，每月尚給零用金五千元。原告自
    六十六年十一月八日結婚遷出後，從未付給父母零用金，七十四年十二月十七日
    負母遷至原告和張兆芳居住處，被告租屋流浪四年半。父母有拆屋保證金生利息
    ，被告就停止付零用金，至建屋完成，就以母親、舅父「口頭之約」為準，被告
    願將房屋找補金一百萬元作為抵用母親每月三千元零用金和原告要求之俸養費，
    可抵至母親百歲，如有重病或三餐不繼，被告亦願增加給付。據知母親之存款極
    多，都由原告一手負責管理，從不願公開表達，兄弟亦不清楚，且母親請外傭照
    顧，所有費用都由母親自行負擔。
  (四)七十三年九月五日與建商廣翊公司訂約改建，該公司以舊土地權狀算出第三五地
    號可分得八十坪，後來該公司把房子拆掉後要求地政事務所重測丈量後，確實可
    分得只有六十六坪，比舊權狀短少十四坪，以「親屬財產分配書」為憑，被告少
    了十坪，原告才少四坪，在選房子時被告選Ｄ棟二樓，原告選Ｄ棟三樓，坪數大
    小相同，故以「親屬財產分配書」計算，原告應補被告三‧五坪，加上總坪數被
    告減少的十坪，原告應補八‧五坪，張兆芳應補五坪，才符合財產平均分配原則
    。三‧五坪是原告三樓應補被告二樓的坪數，十坪是地政所重測測量後被告減少
    的，兄弟三人分產後，產生財產找補問題，原告和張兆芳應分攤各五坪，這樣才
    能使分產公平。又房子改建時母親曾交代由被告全權處理，原告只等領土地所有
    權狀，快二十年從無異議，近來才情緒失常誣告被告。房子改建要繳土地增值稅
    、贈與稅、契稅、其他雜稅和雜項費用，原告早已拿到所有權狀，但從不提繳納
    稅款金錢之來源，又車位係屬張細完（三五地號）、李茂興、曾水池（三六地號
    ）、高顏月鳳（四三地號）共有一個，非如原告所稱一位地主一個車位。
三、證據：提出契約書節錄、建物所有權狀（七分）、親屬財產分配書、地主找補計
    算表、戶籍謄本、供地合建契約書、以地政事務所重測丈量後實際坪數計算及說
    明、合建基隆路十二樓店鋪住宅地主找補計算表、親屬財產分配同意書、「兄弟
    三人分產後產生找補問題」（二分）、「以地政事務所丈量後實際坪數計算及說
    明（除建物所有權狀及「兄弟三人分產後產生找補問題」外，均為一份）等影本
    為證。
    理    由
一、按「訴狀送達後，原告不得將原訴變更或追加他訴。但有下列各款情形之一者，
    不在此限：．．．三擴張或減縮應受判決事項之聲明者。」、「被告於訴之變更
    ‧‧‧無異議而為本案之言詞辯論者，視為同意變更‧‧‧」，民事訴訟法第二
    百五十五條第一項、第二項分別定有明文。又「原告於判決確定前，得撤回訴之
    全部或一部，但被告已為本案之言詞辯論者，應得其同意」、「訴之撤回，被告
    於期日到場，未為同意與否之表示者，自該期日起‧‧‧十日內未提出異議者，
    視為同意撤回」，此復經民事訴訟法第二百六十二條第一項、第四項分別載有明
    文。查本件原告起訴時之聲明為：「一被告應履行『協議書』所訂定之協議內容
    。二被告應給付母親近逾十八年（自七十三年十月起兄弟各自獨立門戶後起算，
    至九十一年七月止共計十七年又十個月）從未支付母親之零用金（按當時口頭協
    議，每月應支給父母零用金三千元整），並按年息百分之五複利計付利息。合計
    應支付新台幣一百零三萬二千九百六十七元。三按協議書所訂，被告已嚴重違反
    協議事項中俸養父母之情事，協議書中明載，拒絕俸養之一方，應在輪到俸養之
    當月份（每間隔二個月俸養一個月），無條件給付母親相當於五倍生活零用之金
    額（新台幣一萬五千元），作為母親另覓住處與僱人照顧（即代理被告俸養母親
    之一方）之酬勞，按「俸養母親之月份輪值表」計算，被告應輪值三十二個月，
    若不列入計息，亦應支付原告與張兆芳共計新台幣四十八萬元」等情，嗣於九十
    一年十一月十四日之言詞辯論期日當場變更其聲明為「被告應給付原告新台幣貳
    拾肆萬柒仟伍佰元」，至於其餘聲明均不請求。查原告先後聲明之目的均再請求
    被告履行協議書，僅其範圍有別（此可比較本院九十一年九月十二日調解程序筆
    錄及九十一年十一月十四日言詞辯論筆錄原告之陳述即明），故原告訴之聲明之
    更易事項，或屬訴之撤回、或僅為減縮應受判決事項之聲明致訴有變更，且被告
    亦無異議而為本案之言詞辯論，依首揭規定，就訴之變更部分原告本得任意為之
    ，且亦視為被告就原告撤回部分已有同意之表示，先予敘明。
二、次按訴權存在之要件分三種，一為關於訴訟標的之法律關係之要件，二為關於保
    護之必要之要件，三為關於當事人適格之要件，此參最高法院三十一年十一月十
    九日最高法院民刑事庭會議決議之內容即明。而所謂訴訟標的之法律關係，係依
    原告起訴主張之為訴訟標的之法律關係為準，並非依法院調查結果為據。查本件
    依原告起訴主張之請求權基礎，依其所述，乃為「兩造之協議書的第一、四點。
    被告應每隔三個月要支付一萬五千元給我及張兆芳」等情（參本院九十一年十一
    月十四日言詞辯論筆錄所載）。然細繹卷附系爭協議書第一條所載，「甲（按即
    被告，下同）乙（按即原告，下同）丙（按即訴外人張兆芳）三方同意自國曆八
    十二年五月九日起由乙方俸養至八月三十一日止，此後，兄弟三人均有感於母親
    年事已高，俸養期間需付出更多心力，因此縮短為每個月為一期之輪流俸養方式
    ，即自國曆八十二年九月一日起，按甲、乙、丙之順序，於屆滿一個月時（每月
    底時（每月底即為每期俸養屆滿標準日，附俸養母親之月份輪流表），由當月屆
    滿俸養之一方，負責將母親帶往輪到俸養之住處，並負責搬運母親日常生活所需
    物品及必要之穿著、換洗衣物等。」、而第四條則載「輪到俸養母親之一方，不
    得有藉故拖延或拒絕俸養之情事發生，若任何一方有違反上述協議時，願在輪到
    俸養之當月份（每間隔二個月俸養一個月），無條件『給付母親』相當於五倍之
    生活零用之金額（新台幣壹萬伍仟元），作為母親另覓住處與僱人照顧之酬勞」
    等文義，可知倘若兩造甚或訴外人張兆芳等人發生違反前述協議書第四條之約定
    ，可向渠等按月請求給付一萬五千元款項之權利主體，乃渠等之母親張細完而已
    ，與兩造或訴外人張兆芳無涉；換言之，本件原告指稱之情節縱或屬實，亦僅有
    訴外人張細完得向被告起訴請求，要非原告可越俎代庖。何況原告亦未釋明伊有
    何代位張細完請求之依據；甚至經本院就上開問題行使闡明權詢問原告意見，亦
    經其明確陳述「（問：本件係替自己告，還是替你母親告？）替我自己告的」各
    語（參本院九十一年九月十二日言詞辯論期日筆錄），可知原告並無代位張細完
    對原告起訴請求之意思，更無疑問。茲原告就非其得為主張之權利，而對被告提
    起本件履行協議之請求，乃以他人之權利為訴訟標的甚明，自於訴權存在要件之
    一：訴訟標的之法律關係有所欠缺（最高法院三九年台上字第三六七號判例意旨
    參考），依法自應駁回原告之訴。至於原告是否得依協議書之其他條款對於被告
    另行主張？因原告既未主張及此，本院自無從予以斟酌，合併說明。
三、兩造其餘之攻擊防禦方法、陳述及所用證據，與本件之判斷結果不生影響，自無
    庸再予一一審酌，附此敘明。
四、結論：本件原告之訴為無理由，依民事訴訟法第七十八條，判決如主文。
中　　　華　　　民　　　國　　九十一　　年　　 十二　　 月　　十二　　　日
                                  家事法庭法      官　蕭胤瑮
右正本係照原本作成。
如對本判決上訴，須於判決送達後二十日之不變期間內，向本院提出上訴狀。
中　　　華　　　民　　　國　　九十一　　年　　十二　　月　　十二　　　日
　　　　　　　　　　　　　　　　　　　　　書　記　官　蔡健忠
